【裁判字號】    95,訴,317
【裁判日期】    951220
【裁判案由】    返還所有權不當得利
【裁判全文】
臺灣雲林地方法院民事判決               95年度訴字第317號
原      告  乙○○
被      告  甲○○
上列當事人間請求返還所有權不當得利事件，本院於民國95年12
月6 日言詞辯論終結，判決如下：
    主    文
被告應給付原告新台幣肆萬仟零伍拾柒元。
原告其餘之訴駁回。
訴訟費用新台幣壹仟壹佰陸拾元由被告負擔，其餘由原告負擔
。
本判決得假執行。
原告其餘假執行之聲請駁回。
    事實及理由
一、原告主張：兩造為坐落雲林縣崙背鄉○○段1230、1234、12
    38、1242、1301、1302地號及同鄉○○段83地號（以下均僅
    簡稱段名）等7 筆土地之共有人，被告就上開土地之所有權
    應有部分，分別為29399 分之19504 、10分之3 、29399 分
    之19504 、29399 分之6504、29399 分之19504 、10分之3
    、1000分之664 ，惟被告卻未得原告同意，逾越伊之應有部
    分範圍，長期就上開共有土地全部強行耕種使用收益，已侵
    害原告之所有權，並受有不當得利。又被告曾以上開南榮段
    1230、1238及1301等地號土地，向台灣土地銀行股份有限公
    司（以下簡稱：台灣土地銀行）貸款14,400,000元，足認系
    爭土地具有相當之價值，而土地法第110 條所謂地租以地價
    百分之八計算之「地價」，自係指「公告現值」而言。上開
    7 筆土地之公告現值總額為新台幣（下同）821,487 元，每
    年以百分之八計算為65,719元，則就南榮段1230、1234、12
    38、1242、1301、1302地號等6 筆土地，請求自民國80年7
    月1 日起至95年6 月30日止，中厝段83地號土地，請求自81
    年7 月1 日起至95年6 月30日止，共計985,785 元。至於被
    告辯稱伊係按分管位置使用，及曾辦理休耕等節，原告予以
    否認。爰提出地籍圖謄本、土地登記謄本、地價謄本、空照
    圖及現場照片等件為證，依不當得利之法律關係，請求被告
    返還不當得利等語。
    並聲明：(一)被告應給付原告985,785 元。(二)訴訟費用由被告
    負擔。(三)願供擔保請准宣告假執行。
二、被告自認於76年5 月21日取得系爭土地後，即將系爭土地先
    交由伊之胞兄耕種，至伊胞兄於4 、5 年前過世後，則另交
    由訴外人廖君山幫忙耕種使用迄今，惟以：系爭土地係共有
    農地，向來由各共有人分管使用，伊為免農地荒廢，僅按自
    己應有部分範圍種植農作物使用，且伊亦曾辦理休耕，並未
    獲有利益。再者，伊能以系爭土地抵押向台灣土地銀行辦理
    高額貸款，實包括伊之信用因素在內，是本件即使伊應負返
    還不當得利之責任，亦不能以系爭土地之公告現值作為計算
    之基準。至於原告可請求之年限，請依法律規定等語，資為
    抗辯。
    並聲明：(一)原告之訴駁回。(二)訴訟費用由原告負擔。
三、兩造不爭執之事實：
  (一)兩造為系爭土地之共有人，所有權應有部分各如附表所示。
  (二)被告自76年5 月21日取得系爭土地後，即將系爭土地交由伊
    胞兄及訴外人廖君山幫忙耕作使用迄今。
四、本件爭點：
    原告得否向被告請求返還不當得利？如是，則原告得請求被
    告返還之不當得利之價額為何？
五：得心證之理由：
  (一)關於被告是否構成不當得利部分：
  1.按民法第818 條規定，各共有人按其應有部分對於共有物之
    全部有使用收益權，係指各共有人得就共有物全部，於無害
    他共有人之權利限度內，可按其應有部分行使用益權而言。
    亦即共有人對於共有物之特定部分為使用收益，仍須徵得他
    共有人全體之同意，非謂共有人得對共有物之全部或任何一
    部有自由使用收益之權利。如共有人不顧他共有人之利益，
    就共有物之全部或一部任意為使用收益，即屬侵害他共有人
    之權利，其逾越應有部分範圍使用收益時，對其所受超過之
    利益，即為不當得利。最高法院著有55年台上字第1949號判
    例及84年度台上字第2808 號判決可資參照。
  2.原告主張被告逾越伊之應有部分範圍，而對系爭土地之全部
    為耕作收益一節，業據其提出空照圖及現場照片等件為證，
    被告對該空照圖及現場照片為真正並不爭執，並自認伊自76
    年5 月21日取得系爭土地後，即將系爭土地交由伊胞兄及訴
    外人廖君山幫忙耕作使用迄今，惟以上開情詞置辯。經查：
    被告係分別於76年5 月20日及76年7 月16日向他人買受而取
    得崙背鄉○○段1234、1238、1301、1302地號及同段1230、
    12 42 地號土地如附表所示之應有部分，另同鄉○○段83地
    號土地如附表所示之應有部分，被告則於81年6 月22日經土
    地重劃後取得，有原告所提系爭土地之登記謄本在卷可稽（
    見本院卷第64頁至第70頁）。又系爭7 筆土地位於崙背國中
    附近，交通尚屬便利，並供農業使用，現於大部分之土地上
    ，齊一種植大蒜，另如附圖所示A 部分面積28.57 平方公尺
    、B 部分8.99平方公尺、C 部分79.13 平方公尺、D 部分
    258 平方公尺土地，其上現雖無農作物，但殘留有收割後之
    水稻根部，業據受命法官前於95年9 月22日至現場勘驗屬實
    ，製有勘驗筆錄、地理位置略圖及現場照片在卷可佐（見本
    院卷第45頁至第63頁），並有雲林縣西螺地政事務所95年10
    月11日複丈成果圖在卷可參（見本院卷第90頁），復為兩造
    所不爭執；再被告既自認伊從76年5 月21日取得系爭土地後
    ，即將系爭土地交由伊胞兄及訴外人廖君山幫忙耕作使用迄
    今，且參諸雲林縣崙背鄉公所以95年10月25日崙鄉建字第
    09500103 51 號函檢送本院之歷年空照圖所示，系爭土地亦
    係全部為耕種使用一情至為明確（見本院卷第140 頁至第14
    9 頁）。被告雖將系爭土地交由伊胞兄及訴外人廖君山幫忙
    耕作，但該等人僅屬被告之占有輔助人，真正使用收益之人
    ，仍為被告。按此，足認被告確實對系爭土地之全部為使用
    收益無訛。至於被告辯稱系爭土地共有人間有分管協議及曾
    經休耕等節，既為原告所否認，此部分被告復未能舉證以實
    其說，被告所置辯，無足採信。準此，原告主張被告自取得
    系爭土地之共有權後，即逾越伊之應有部分範圍，使用系爭
    土地之全部一節，自堪信為真實。
  3.再按無法律上之原因而受利益，致他人受損害者，應返還其
    利益，民法第179 條定有明文。本件被告既未徵得原告之同
    意，即逾越伊之應有部分範圍，使用系爭土地之全部，則就
    該超過部分，被告所為，即屬侵害應歸屬於原告及其他共有
    人之權益，致原告及他共有人受有損害，且無法律上之原因
    ，是被告就伊所受利益，已構成不當得利，自應依民法第17
    9 條前段規定，負返還義務。
  (二)關於原告得請求被告返還不當得利部分：
  1.按無權占有他人土地，可獲得相當於租金之利益，為社會通
    常之觀念，最高法院有61年台上字第1695號判例可循。本件
    被告未得原告同意而超過應有部分使用系爭土地，就該超過
    部分，亦屬無合法權源，已如上述，因被告所受之使用利益
    ，按其性質係不能返還，則依民法第181 條但書規定，被告
    即應償還其價額，而該價額，揆之上開判例意旨，自應以相
    當於租金之利益為計算標準。
  2.又耕地租用之地租不得超過地價百分之八，且該地價係指法
    定地價，此觀土地法第110 條第1 、2 項前段規定自明。此
    項計收租金之最高限額規定，雖係針對耕地租用關係而設，
    然就使用收益土地之外觀言，於共有人逾越應有部分為使用
    收益之情形，則與之並無二致，是上開耕地租金之最高限額
    規定，於請求返還不當得利事件，亦有適用。再土地所有權
    人依本法所申報之地價，為法定地價，土地法第148 條定有
    明文。亦即土地所有權人依土地法所為之「申報地價」，始
    屬土地法第110 條所稱之法定地價。按此，則原告主張對於
    不當得利價額之計算，應以「公告現值」為計算基礎，於法
    自屬無據。
  3.另耕地租金之數額，除以耕地申報地價為基礎外，尚須斟酌
    耕地之位置、耕地使用人利用耕地之經濟價值及所受利益等
    情事，以為決定，並非必達申報地價年息百分之八之最高額
    （最高法院88年度台上字第3331號判決參照）。查系爭土地
    雖位於崙背國中附近，交通尚屬便利，然因被告僅供農業使
    用，種植稻穀及大蒜等類，又非屬農企業之經營者，則參酌
    農作物常受天候之變化，而影響其收成，且一般農民，對於
    應種植何種作物，屢因缺乏市場之整合資訊，往往導致所種
    作物供過於求，造成收益有限，衡諸此等情事，本院認被告
    應償還原告相當於租金之不當得利之價額，每年以系爭土地
    之申報地價百分之四計算為適當。又按民法第821 條固規定
    ，各共有人得為共有人全體之利益，就共有物之全部，為回
    復共有物之請求。惟請求返還不當得利，並無該條規定之適
    用，如其給付可分者，各共有人僅得按其應有部分，請求返
    還，最高法院有88年度台上字第1341號判決足資參循。因本
    件係基於不當得利之關係為請求，並為金錢之給付，其給付
    可分，是原告僅能就其應有部分之範圍，請求被告給付不當
    得利。另共有人逾越其應有部分就共有物全部為使用收益時
    ，他共有人之不當得利返還請求權，係屬損害賠償性質，而
    非租金之替補，故無民法第126 條所定短期時效之適用，有
    最高法院94年度台上字第1198號判決可按。原告就被告使用
    超過伊應有部分之範圍，對南榮段1230、1234、1238、1242
    、1301、1302地號等6 筆土地，請求自80年7 月1 日起至95
    年6 月30日止；及中厝段83地號土地，請求自81年7 月1日
    起至95年6 月30日止之不當得利，於法有據。而本件就被告
    超過應有部分之使用範圍，依附表所示系爭土地各年期之申
    報地價，按年息百分之四計算，則原告可請求被告給付之不
    當得利共為43,057元（計算式詳如附表），在此範圍，原告
    之請求應予准許。逾此部分，為無理由，應予駁回。
六、綜上所述，原告依不當得利之法律關係，請求被告給付43,0
    57元之部分，為有理由，應予准許。逾此範圍之請求，為無
    理由，應予駁回。又本判決原告勝訴部分，原告雖陳明願供
    擔保，聲請宣告假執行，惟依民事訴訟法第389 條第1 項第
    5 款規定，所命給付之金額未逾50萬元之判決，法院應依職
    權宣告假執行，是原告聲請宣告假執行，僅係促請本院為此
    宣告，仍應由本院就原告上開勝訴部分依職權宣告假執行。
    至於原告其餘假執行之聲請，因其訴遭駁回而失所附麗，不
    予准許，應併予駁回。
七、本件事證已臻明確，兩造其餘主張及舉證，核與判決結果不
    生影響，爰不一一論述，併予敘明。
八、原告因本件訴訟，支出裁判費10,790元、地政事務所之鑑測
    及圖說費用16,290元及土地登記謄本、地價謄本等必要訴訟
    費用1,990 元，共計29,070元（計算式：10,790元＋16,290
    元＋1,990 元＝29,070元），有原告提出之繳費收據共21紙
    在卷可稽（見本院卷第162 頁至第182 頁），本件原告係部
    分勝訴、部分敗訴，則依民事訴訟法第79條之規定，酌量原
    告之勝訴比例僅百分之四（計算式：43,057元/985,785元＝
    0.0437，小數點第二位以下四捨五入），乃就原告該勝訴部
    分之訴訟費用即1,163 元（計算式：29,070元×0.04＝1,16
    2.8 元，元以下四捨五入），命被告負擔，至於原告敗訴部
    分之訴訟費用，即應由原告負擔，爰依民事訴訟法第87條第
    1 項規定併予裁判。
九、訴訟費用負擔之依據：民事訴訟法第79條。
中    華    民    國    95    年    12    月    20    日
                民事第二庭  審判長法  官  林秋火
                                  法  官  吳錦佳
                                  法  官  陳銘壎
以上為正本，係照原本作成。
如對本判決上訴，須於判決送達後20日內向本院提出上訴狀，並
按對造人數提出繕本。
中    華    民    國    95    年    12    月    20    日
                                  書記官  王秀如
附表：
┌──┬───────┬─────┬──────┬──────┬──────┬────┬─────┬─────────┐
│編號│土          地│面      積│被告應有部分│被告超過使用│原告應有部分│原告請求│原告得請求│  計  算  式      │
│    │              │(平方公尺)│            │之面積 (平方│            │期間之申│之金額    │                  │
│    │              │          │            │公尺)       │            │報地價 (│          │                  │
│    │              │          │            │            │            │新台幣：│          │                  │
│    │              │          │            │            │            │元)     │          │                  │
├──┼───────┼─────┼──────┼──────┼──────┼────┼─────┼─────────┤
│ 1  │雲林縣崙背鄉南│1502.71   │19504/29399 │505.81      │5440/88197  │80年7 │5,153元   │505.81㎡×184 元│
│    │榮段1230地號  │          │            │            │            │月至83年│          │×4%×5440/88197×│
│    │              │          │            │            │            │6月184元│          │3 年＝689.08元 (元│
│    │              │          │            │            │            │83年7 │          │以下四捨五入)     │
│    │              │          │            │            │            │月至86年│          │505.81㎡×208元 │
│    │              │          │            │            │            │6 月208 │          │×4%×5440/88197×│
│    │              │          │            │            │            │元      │          │3 年＝778.96元    │
│    │              │          │            │            │            │86年7 │          │505.81㎡×264元 │
│    │              │          │            │            │            │月至89年│          │×4%×5440/88197×│
│    │              │          │            │            │            │6 月264 │          │3 年＝988.68元    │
│    │              │          │            │            │            │元      │          │505.81㎡×360元 │
│    │              │          │            │            │            │89年7 │          │×4%×5440/88197×│
│    │              │          │            │            │            │月至95年│          │6年＝2696.41元    │
│    │              │          │            │            │            │6月360元│          │∴＋＋＋＝│
│    │              │          │            │            │            │        │          │5,153元           │
├──┼───────┼─────┼──────┼──────┼──────┼────┼─────┼─────────┤
│ 2  │雲林縣崙背鄉南│275.67    │3/10        │192.97      │1/15        │80年7 │2,125元   │192.97㎡×184 元│
│    │榮段1234地號  │          │            │            │            │月至83年│          │×4%×1/15×3 年＝│
│    │              │          │            │            │            │6月184元│          │284.19元          │
│    │              │          │            │            │            │83年7 │          │192.97㎡×208 元│
│    │              │          │            │            │            │月至86年│          │×4%×1/15×3 年＝│
│    │              │          │            │            │            │6 月208 │          │321.26元          │
│    │              │          │            │            │            │元      │          │192.97㎡×264 元│
│    │              │          │            │            │            │86年7 │          │×4%×1/15×3 年＝│
│    │              │          │            │            │            │月至89年│          │407.75元          │
│    │              │          │            │            │            │6 月264 │          │192.97㎡×360 元│
│    │              │          │            │            │            │元      │          │×4%×1/15×6 年＝│
│    │              │          │            │            │            │89年7 │          │1,112.06元        │
│    │              │          │            │            │            │月至95年│          │∴＋＋＋＝│
│    │              │          │            │            │            │6月360元│          │2,125元           │
├──┼───────┼─────┼──────┼──────┼──────┼────┼─────┼─────────┤
│ 3  │雲林縣崙背鄉南│2465.58   │19504/29399 │829.91      │5440/88197  │80年7 │8,455元   │829.91㎡×184 元│
│    │榮段1238地號  │          │            │            │            │月至83年│          │×4%×5440/88197×│
│    │              │          │            │            │            │6月184元│          │3 年＝1,130.61 元 │
│    │              │          │            │            │            │83年7 │          │829.91㎡×208 元│
│    │              │          │            │            │            │月至86年│          │×4%×5440/88197×│
│    │              │          │            │            │            │6 月208 │          │3 年＝1,278.08元  │
│    │              │          │            │            │            │元      │          │829.91㎡×264元 │
│    │              │          │            │            │            │86年7 │          │×4%×5440/88197×│
│    │              │          │            │            │            │月至89年│          │3 年＝1,622.18元  │
│    │              │          │            │            │            │6 月264 │          │829.91㎡×360 元│
│    │              │          │            │            │            │元      │          │×4%×5440/88197×│
│    │              │          │            │            │            │89年7 │          │6 年＝4,424.15元  │
│    │              │          │            │            │            │月至95年│          │∴＋＋＋＝│
│    │              │          │            │            │            │6月360元│          │8,455元           │
├──┼───────┼─────┼──────┼──────┼──────┼────┼─────┼─────────┤
│ 4  │雲林縣崙背鄉南│1382.44   │6504/29399  │1076.64     │5440/88197  │80年7 │10,968元  │1076.64 ㎡×184 │
│    │榮段1242地號  │          │            │            │            │月至83年│          │元×4%×5440/88197│
│    │              │          │            │            │            │6月184元│          │×3 年＝1,466.74元│
│    │              │          │            │            │            │83年7 │          │1076.64 ㎡×208 │
│    │              │          │            │            │            │月至86年│          │元×4%×5440/88197│
│    │              │          │            │            │            │6 月208 │          │×3 年＝1,658.06元│
│    │              │          │            │            │            │元      │          │1076.64 ㎡×264 │
│    │              │          │            │            │            │86年7 │          │元×4%×5440/88197│
│    │              │          │            │            │            │月至89年│          │×3 年＝2,104.46元│
│    │              │          │            │            │            │6 月264 │          │1076.64 ㎡×360 │
│    │              │          │            │            │            │元      │          │元×4%×5440/88197│
│    │              │          │            │            │            │89年7 │          │×6 年＝5,739.43元│
│    │              │          │            │            │            │月至95年│          │∴＋＋＋＝│
│    │              │          │            │            │            │6月360元│          │10,968元          │
├──┼───────┼─────┼──────┼──────┼──────┼────┼─────┼─────────┤
│ 5  │雲林縣崙背鄉南│3414.51   │19504/29399 │1149.32     │5440/88197  │80年7 │11,710元  │1149.32㎡×184元│
│    │榮段1301地號  │          │            │            │            │月至83年│          │×4%×5440/88197×│
│    │              │          │            │            │            │6月184元│          │3 年＝1,565.76元  │
│    │              │          │            │            │            │83年7 │          │1149.32㎡×208元│
│    │              │          │            │            │            │月至86年│          │×4%×5440/88197×│
│    │              │          │            │            │            │6 月208 │          │3 年＝1,769.98元  │
│    │              │          │            │            │            │元      │          │1149.32㎡×264元│
│    │              │          │            │            │            │86年7 │          │×4%×5440/88197×│
│    │              │          │            │            │            │月至89年│          │3 年＝2,246.52元  │
│    │              │          │            │            │            │6 月264 │          │1149.32㎡×360元│
│    │              │          │            │            │            │元      │          │×4%×5440/88197×│
│    │              │          │            │            │            │89年7 │          │6 年＝6,126.88元  │
│    │              │          │            │            │            │月至95年│          │∴＋＋＋＝│
│    │              │          │            │            │            │6月360元│          │11,710元          │
├──┼───────┼─────┼──────┼──────┼──────┼────┼─────┼─────────┤
│ 6  │雲林縣崙背鄉南│337.22    │3/10        │236.05      │1/15        │80年7 │2,600元   │236.05㎡×184 元│
│    │榮段1302地號  │          │            │            │            │月至83年│          │×4%×1/15×3 年＝│
│    │              │          │            │            │            │6月184元│          │347.63元          │
│    │              │          │            │            │            │83年7 │          │236.05㎡×208 元│
│    │              │          │            │            │            │月至86年│          │×4%×1/15×3 年＝│
│    │              │          │            │            │            │6 月208 │          │392.98元          │
│    │              │          │            │            │            │元      │          │236.05㎡×264 元│
│    │              │          │            │            │            │86年7 │          │×4%×1/15×3 年＝│
│    │              │          │            │            │            │月至89年│          │498.78元          │
│    │              │          │            │            │            │6 月264 │          │236.05㎡×360元 │
│    │              │          │            │            │            │元      │          │×4%×1/15×6 年＝│
│    │              │          │            │            │            │89年7 │          │1,360.32元        │
│    │              │          │            │            │            │月至95年│          │∴＋＋＋＝│
│    │              │          │            │            │            │6月360元│          │2,600元           │
├──┼───────┼─────┼──────┼──────┼──────┼────┼─────┼─────────┤
│ 7  │雲林縣崙背鄉中│750.4     │664/1000    │ 252.13     │62/1000     │81年7 │2,046元   │252.13㎡×160 元│
│    │厝段83地號    │          │            │            │            │月至83年│          │×4%×62/1000 ×2 │
│    │              │          │            │            │            │6 月160 │          │年＝200.09元      │
│    │              │          │            │            │            │元83年│          │252.13㎡×184 元│
│    │              │          │            │            │            │7 月至86│          │×4%×62/1000 ×3 │
│    │              │          │            │            │            │年6 月  │          │年＝345.15元      │
│    │              │          │            │            │            │184 元│          │252.13㎡×240 元│
│    │              │          │            │            │            │86年7 月│          │×4%×62/1000 ×3 │
│    │              │          │            │            │            │至89年6 │          │年＝450.20元      │
│    │              │          │            │            │            │月240 元│          │252.13㎡×280 元│
│    │              │          │            │            │            │89年7 │          │×4%×62/1000 ×6 │
│    │              │          │            │            │            │月至95年│          │年＝1,050.47元    │
│    │              │          │            │            │            │6 月280 │          │∴＋＋＋＝│
│    │              │          │            │            │            │元      │          │2,046元           │
├──┼───────┼─────┼──────┼──────┼──────┼────┼─────┼─────────┤
│合計│              │          │            │            │            │        │43,057 元 │                  │
└──┴───────┴─────┴──────┴──────┴──────┴────┴─────┴─────────┘


司法院資訊處製作；財團法人民間司法改革基金會備份。
